【裁判字號】    95,訴,708
【裁判日期】    951003
【裁判案由】    違反毒品危害防制條例
【裁判全文】
臺灣屏東地方法院刑事判決               95年度訴字第708號
公  訴  人  臺灣屏東地方法院檢察署檢察官
被      告  甲○○
上列被告因違反毒品危害防制條例案件，經檢察官提起公訴（95
年度毒偵字第763 號）及移送併辦（同署95年度毒偵字第1171號
），嗣因被告就被訴及併案犯罪事實為有罪之陳述，並聽取當事
人之意見後，本院裁定改由受命法官獨任進行簡式審判程序並判
決如下：
    主  文
甲○○施用第一級毒品，累犯，處有期徒刑壹年肆月，扣案注射
針筒伍支，均沒收；又施用第二級毒品，累犯，處有期徒刑柒月
，扣案玻璃球吸食器壹組，沒收；又持有第二級毒品，累犯，處
有期徒刑月，扣案大麻貳包（煙草淨重壹點肆零公克，空包裝
重零點柒公克），沒收銷燬。應執行有期徒刑貳年，扣案大麻
貳包（煙草淨重壹點肆零公克，空包裝重零點柒公克），沒收
銷燬；扣案注射針筒伍支、玻璃球吸食器壹組，均沒收。
    事  實  及  理  由
一、被告甲○○曾於民國89年間因施用毒品案件，經本院89年度
    毒聲字第2474號裁定送觀察勒戒後，認有繼續施用毒品之傾
    向，再由本院以90年度毒聲字第119 號裁定令入戒治處所，
    施以強制戒治，嗣因其成效經評定為合格，由本院以90年度
    毒聲字第944 號裁定停止戒治並付保護管束，至91年1月22
    日保護管束期滿未經撤銷強制戒治執行完畢，由臺灣屏東地
    方法院檢察署檢察官以91年度戒毒偵字第29號為不起訴處分
    確定。詎仍不知戒除惡習，於上開強制戒治執行完畢釋放後
    5 年內，復基於施用第一級毒品海洛因之犯意，自95年2 月
    初某日起至同年7 月14日止，在屏東縣潮州鎮○○路404 號
    3 樓房間內，以將毒品海洛因加水溶解後以注射針筒施打其
    靜脈之方式，施用第一級毒品海洛因多次；另基於施用第二
    級毒品甲基安非他命之犯意，自95年2 月下旬某日起至同年
    7 月14日止，在上開同一處所，以將甲基安非他命置於玻璃
    球吸食器內，再以火燒烤產生煙氣而吸食之方式，施用毒品
    甲基安非他命多次。又甲○○明知大麻屬毒品危害防制條例
    所明定之第二級毒品，未經許可不得持有，竟於95年4月28
    日18時許，在屏東縣潮州鎮之黃昏市場向某姓名年籍不詳綽
    號「阿豪」之成年男子購得毒品海洛因及甲基安非他命後，
    由「阿豪」贈送毒品大麻2 包（煙草淨重1.40公克，空包裝
    重0.73公克）而持有之，嗣於(一)95年4 月29日9 時20分許，
    為警持搜索票前往屏東縣潮州鎮○○路404 號3 樓房間搜索
    而查獲，並扣得毒品大麻2 包（煙草淨重1.40公克，空包裝
    重0.73公克）及被告所有且分別供施用海洛因、甲基安非他
    命用之注射針筒3 支、玻璃球吸食器1 組；(二)95年7 月14日
    15時許，為警持搜索票，在上開處所查獲，並扣得被告所有
    且供施用海洛因用之注射針筒2 支。
二、上開犯罪事實業據被告於本院審理時坦承不諱；又被告於警
    查獲後所採集之尿液，經送驗後，均呈甲基安非他命、嗎啡
    陽性反應，有送驗代號與真實姓名對照表1 紙、台灣檢驗科
    技股份有限公司95年5 月24日編號KＺ000000000000號、95年
    7 月28日編號KＺ000000000000號檢驗報告各1 紙附卷可證；
    再被告於上開時、地查獲時，經警扣得上開物品，亦有搜索
    票2 紙、搜索扣押筆錄2 紙、扣押物品目錄表2 紙、扣押物
    品清單3 紙及照片14幀附卷可參；復上開查獲之煙草2 包，
    確實為大麻（煙草淨重1.40公克，空包裝重0.73公克）乙節
    ，亦有法務部調查局95年6 月16日調科壹字第240004195 號
    鑑定通知書1 紙附卷可考，此外並有扣案大麻2 包（淨重1.
    40公克、空包裝重0.73公克）及被告所有，分別供施用海洛
    因、甲基安非他命用之注射針筒5 支、玻璃球吸食器1 組可
    資證明。另被告確有上開戒毒療程，亦有本院卷存臺灣高等
    法院被告前案紀錄表1 紙可按，是被告犯行，應可認定。
三、論罪科刑：
  (一)比較新舊法（持有第二級毒品大麻部分）：按「行為後法律
    有變更者，適用行為時之法律。但行為後之法律有利於行為
    人者，適用最有利於行為人之法律。」刑法第2 條第1 項定
    有明文。
    法律變更的意義：
      (1)刑法第2 條第1 項規定所稱之「法律」，係指刑罰法律
        ，即刑罰所依存的整體法律狀態，故此之法律，應指足
        以影響行為的可罰性與法律效果的法令而言，特別如刑
        罰權形成規範、成罪規範及科刑規範。
      (2)再者，所稱之「變更」，係從法律變更之形式觀察，無
        論出自部分條文之新增、修正或刪除，抑或整部法律全
        文之新訂或廢止，要須對行為人之犯行，其應適用之成
        罪或刑罰條件之實質內容，發生有利或更不利行為人之
        變更為必要，倘非全文之新訂或廢止，而僅部分條文之
        條款次加以調整，或僅文字上之修改而不影響犯罪構成
        要件之內涵者，應均可認其尚不屬於刑罰法律之變更，
        只須於理由中敘明其旨為已足。亦即除法律形式有變更
        者外，尚須法律實質有變更，方屬於刑第2 條第1 項規
        定之「變更」（最高法院95年5 月23日刑事庭第8 次會
        議決議就刑之酌科及酌減，認為：「新法第57條、第59
        條之規定，為法院就刑之裁量及酌減審認標準見解之明
        文化，非屬法律之變更。」等語，可供參酌）。
    法定刑之罰金刑：惟被告行為後，於94年2 月2 日公布並
      於95年7 月1 日施行之修正刑法第33條第5 款規定「罰金
      ：新臺幣1,000 元以上，以百元計」，與修正前條款規定
      「罰金：1 元以上」不同，而有法律形式之變更，且屬科
      刑規範之變更，故屬刑法第2 條第1 項之法律變更，而經
      比較之結果，又以修正前刑法第33條第5 款（即新臺幣3
      元以上）對被告較為有利，故本件有關毒品危害防制條例
      第11條第1 項之法定罰金刑最低額部分，應以適用修正前
      刑法第33條第5 款較對被告較為有利。
    有期徒刑定執行刑：按有關定執行刑的部分，因涉及到具
      體刑罰裁處範圍的決定，亦係在作量刑的決定，故與科刑
      規範有關而非單純刑罰執行事項，如有關定執行之規範有
      變更，亦有刑法第2 條第1 項之適用。（此最高法院95
      年5 月23日95年第8 次刑事庭會議五之(一)認為：「新法第
      51條第2 款增訂罰金與死刑併予執行；第5 款提高多數有
      期徒刑合併應執行之刑不得逾30年，新法施行後，應依新
      法第2 條第1 項之規定，適用最有利於行為人之法律。裁
      判確定前犯數罪，其中一罪在新法施行前者，亦同。」可
      供參酌）。被告行為後，於94年2 月2 日公布並於95年7
      月1 日施行之修正刑法第51條第5 款規定「數罪併罰，分
      別宣告其罪之刑，依下列各款定其應執行者：．．五、宣
      告多數有期徒刑者，於各刑中之最長期以上，各刑合併之
      刑期以下，定其刑期。但不得逾30年。」，較修正前刑法
      同條款規定「數罪併罰，分別宣告其罪之刑，依左列各款
      定其應執行者：五、宣告多數有期徒刑者，於各刑中之最
      長期以上，各刑合併之刑期以下，定其刑期。但不得逾20
      年。」對行為人不利，故以修正前刑法第51條第5 款之規
      定，對被告較為有利。
    綜合比較：按刑法第2 條第1 項有關新舊法之比較，在比
      較時應就罪刑有關之共犯、未遂犯、想像競合犯、牽連犯
      、連續犯、結合犯，以及累犯加重、自首減輕暨其他法定
      加減原因（如身分加減）與加減例等一切情形，綜其全部
      罪刑之結果而為比較（參照最高法院95年5 月23日95年第
      8 次刑事庭會議決議一之4） ，並就比較的結果，為整體
      之適用，不能割裂而分別適用新舊法有利之條文（參酌最
      高法院27年上字第2615號判例、95年度台上字第3735號判
      決）。職是，本院綜合被告所涉全部罪刑之結果而為比較
      ，依刑法第2 條第1 項前段之規定，認以整體適用修正前
      刑法上開各該規定，對被告為有利。
  (二)查海洛因、甲基安非他命及大麻，分別屬毒品危害防制條例
    第2 條第2 項第1 、2 款所規定之第一、二級毒品；又被告
    持有第二級毒品大麻，未逾93年1 月7 日行政院令所訂定「
    轉讓持有毒品加重其刑之數量標準」第2 條第1 項第2 款之
    數額。是核被告所為，係犯毒品危害防制條例第10條第1項
    之施用第一級毒品罪、同條第2 項之施用第二毒品罪及同法
    第11條第2 項之持有第二級毒品罪。
  (三)吸收犯：被告持有第一、二級毒品海洛因、甲基安非他命進
    而施用，其持有之低度行為均為施用之高度行為吸收，均不
    另論罪。
  (四)集合犯：
    集合犯與接續犯的概念：
      (1)集合犯：刑事法若干犯罪行為態樣，本質上原具有反覆
        、延續實行之特徵，予立法時特別歸類，定為犯罪構成
        要件之行為要素，則行為人基於概括之犯意，在密切接
        近之一定時、地持續實行之複次行為，在客觀上評價認
        為符合一個反覆、延續性之行為觀念，即僅成立一罪（
        參考最高法院95年度台上字第1079號判決）。
      (2)接續犯：行為人主觀上就同一犯罪構成事實，以單一行
        為之數個舉動接續進行，以實現一個犯罪構成要件，侵
        害同一法益，客觀上亦認係實施一個犯罪行為（最高法
        院71年台上字第28 37 號判例、92年度台上字第6744
        號判決參照）。
      (3)區別：在集合犯的法定構成要件行為，已經包含了反覆
        實施的特性，亦即多次重複的行為才是集合犯違犯的「
        常態」與「典型」；而接續犯的法定構成要件行為，並
        未如此，因此可以以單次行為來違犯，也可以以接續行
        為的方式來違犯。
    施用毒品為集合犯：在毒品危害防制條例第2 條第1 項規
      定的毒品，即具有成癮性特徵，因此施用毒品者，就具有
      反覆實施之行為特性，是依上開說明，施用毒品應為「集
      合犯」而非「接續犯」【參酌學者林鈺雄著「跨連新舊法
      之施用毒品行為- 兼論行為單數與集合犯、接續犯概念之
      比較」，刊於2006年7 月本土法學雜誌第84期第141 頁以
      下；楊雲驊先生認為施用毒品本身具有反覆實施之性質，
      連續數次施用毒品僅能被論以單一之施用毒品罪，且為集
      合犯（見法務部94年7 月新修正刑法教育訓練講義第354
      、365 頁】，檢察官認為係連續犯即有誤會。
  (五)累犯：被告於84年間因違反麻醉藥品管理條例案件，經本院
    84年度易字第243 號判決判處有期徒刑10月，被告不服提起
    上訴，經臺灣高等法院高雄分院84年度上易字第1674號判決
    撤銷原判決改判處有期徒刑10月；又因偽造有價證券案件，
    經本院84年度訴字第867 號判決判處有期徒刑3 年9 月，被
    告不服提起上訴，經臺灣高等法院高雄分院以85年度上訴字
    第289 號判決駁回上訴；並經臺灣高等法院高雄分院就上開
    二罪以85年度聲字第292 號裁定應執行刑4 年2 月確定；又
    於85年間因違反麻醉藥品管理條例案件，經本院95年度易字
    第1437號判決判處有期徒刑10月確定，三罪接續執行，於87
    年縮短刑期假釋出獄。嗣於90年間，在上開假釋期間內，因
    贓物案件，經本院90年度易字第608 號判決判處有期徒刑6
    月，被告不服提起上訴，經臺灣高等法院高雄分院以90年度
    上易字第1696號判決駁回上訴確定，並撤銷上開假釋；又因
    竊盜案件，經本院以90年度易字第1149號判決判處有期徒刑
    6 月確定，再經本院以91年度聲字第899 號裁定，就上開二
    罪定應執行刑11月確定，而與被告上開經撤銷假釋後之殘刑
    2 年11月28日接續執行，於94年1 月15日縮短刑期執行完畢
    ，有本院卷存臺灣高等法院被告前案紀錄表1 紙可證，其受
    徒刑執行完畢，5 年以內故意再犯本件有期徒刑以上刑之罪
    ，為累犯，應依刑法第47條之規定加重其刑。
  (六)數罪併罰：被告所犯上開三罪，犯意各別，行為互異，應分
    論併罰。
  (七)本院審酌被告有多次施用毒品犯行，有上開被告前案紀錄表
    可查，竟再為本案犯行，足見其不思悔改，自制力亦顯不佳
    且大麻為第二級毒品，非經許可不得持有，竟持有大麻，自
    應受相當之刑事非難；惟考量被告於本院審理時即能坦承犯
    行，犯後態度良好，而其施用、持有毒品行為於本質上係屬
    自我戕害行為，並未對社會造成直接而過鉅之損害，反社會
    性之程度應屬較低等一切情狀，分別量處如主文所示之刑，
    並定其執行之刑，以資懲戒。
  (八)沒收：
    扣案大麻2 包（煙草淨重1.40公克，空包裝重0.73公克）
      ，應依毒品危害防制條例第18條第1 項前段規定，沒收銷
      燬之。
    扣案注射針筒5 支，為被告所有且係供施用第一級毒品海
      洛因之用，而扣案玻璃球吸食器1 組，亦為被告所有且係
      供施用第二級毒品甲基安非他命之用，業據被告於警詢及
      本院審理時陳述明確，應依刑法第38條第1 項第2 款規定
      ，均宣告沒收。
四、另併案部分雖未據檢察官提起公訴，然該部分之犯行與檢察
    官起訴部分據有實質上一罪關係，依刑事訴訟法第267 條規
    定，自為起訴效力所及，本院即應併予審究，附此敘明。
五、據上論斷，應依刑事訴訟法第273 條之1 第1 項、第299 條
    第1 項前段，毒品危害防制條例第10條第1 項、第2 項、第
    11條第2 項、第18條第1 項前段，刑法第2 條第1 項前段、
    刑法第11條、修正前刑法第47條、刑法第47條第1 項、修正
    前刑法第51條第5 款、刑法第38條第1 項前段，判決如主文
    。
中    華    民    國    95    年    10    月    3     日
                  刑事第一庭    法  官  曾吉雄
以上正本證明與原本無異。
如不服本判決應於收受本判決送達後十日內向本院提出上訴書狀，
其未敘述上訴理由者，並得於提起上訴後十日內向本院補提理由
書狀（均須按他造當事人之人數附繕本）「切勿逕送上級法院」
                                書記官  潘美碧
中    華    民    國    95    年    10    月    3     日
論罪科刑法條：
毒品危害防制條例第10條：
施用第一級毒品者，處 6 月以上 5 年以下有期徒刑。
施用第二級毒品者，處 3 年以下有期徒刑。
毒品危害防制條例第11條第2項：
持有第二級毒品者，處2 年以下有期徒刑、拘役或新臺幣3 萬元
以下罰金。


司法院資訊處製作；財團法人民間司法改革基金會備份。
